ACORDAO-COMPLETO-2373868

ACÓRDÃO 11387/2019 ATA 39/2019 - SEGUNDA CÂMARA

VISTOS, relatados e discutidos este Recurso de Reconsideração oposto pela empresa Taquara Empreendimentos Imobiliários e Serviços Eireli contra o Acórdão 9547/2018-TCU-Segunda Câmara (ratificado, por erro material, pelo Acórdão 12074/2018-TCU-Segunda Câmara) , proferido nos autos da Tomada de Contas Especial instaurada pela Fundação Nacional de Saúde/Funasa contra o Sr. Edmundo Rodrigues Júnior, ex-Prefeito do Município de Forquilha/CE, em decorrência da omissão no dever de prestar contas da execução do Termo de Compromisso PAC 413/2008 (Siafi 643728) , voltado à implementação de melhorias sanitárias domiciliares no Município.
ACORDAM os Ministros do Tribunal de Contas da União, reunidos em sessão da 2ª Câmara, ante as razões expostas pelo Relator, em:
9.1. conhecer, com fundamento no art. 285 do RI/TCU, do Recurso de Reconsideração interposto pela empresa Taquara Empreendimentos Imobiliários & Serviços EIRELI contra o Acórdão 9547/2018-TCU-Segunda Câmara, para, no mérito, negar-lhe provimento;
9.2. dar ciência deste Acórdão ao recorrente, aos órgãos/entidades interessados e à Procuradoria da República no Estado do Ceará, ao representante legal constituído nos autos, nos termos do art. 179, §7º, do RI/TCU.

Recurso de reconsideração interposto por Taquara Empreendimentos Imobiliarios & Servicos Eireli, contra o Acórdão 9.547/2018-TCU-2ª Câmara (peça 125), retificado, por inexatidão material, pelo Acórdão 12.074/2018-TCU-2ªCâmara (peça 131).

Segunda Câmara

Prefeitura Municipal de Forquilha/CE.

3. Interessados/Responsáveis/Recorrentes:
3.1. Interessado: Fundação Nacional de Saúde (CNPJ: 26.989.350/0001-16)
3.2. Responsáveis: Edmundo Rodrigues Júnior (CPF: XXX.660.903-XX); Michelle Melo da Silva (CPF: XXX.859.593-XX); Taquara Empreendimentos Imobiliários & Serviços Eireli (CNPJ: 73.584.260/0001-25)
3.3. Recorrente: Taquara Empreendimentos Imobiliários & Serviços Eireli (CNPJ: 73.584.260/0001-25).

13.1. Ministros presentes: Ana Arraes (Presidente), Augusto Nardes e Raimundo Carreiro (Relator).
13.2. Ministro-Substituto convocado: Augusto Sherman Cavalcanti.
13.3. Ministros-Substitutos presentes: Marcos Bemquerer Costa e André Luís de Carvalho.

ACORDAO-COMPLETO-2407125

Acórdão 4455/2020 - Segunda Câmara

ACORDAO-COMPLETO-2510432

Acórdão 691/2022 - Plenário

ACORDAO-COMPLETO-2470102

Acórdão 2031/2021 - Plenário

RAIMUNDO CARREIRO

Ministro-Substituto Marcos Bemquerer Costa.

Inicialmente, registro que atuo no presente processo por força de sorteio (peça 154) .
2.	Adoto como Relatório, a instrução feita no âmbito da Serur (peça 171) , a qual obteve a concordância do Diretor da Serur (peça 172) e do Procurador Sergio Ricardo Costa Caribé, do Ministério Público junto ao TCU (peça 173) .
"INTRODUÇÃO
Trata-se de recurso de reconsideração interposto pela empresa Taquara Empreendimentos Imobiliários & Serviços EIRELI (peça 151) contra o Acórdão 9547/2018-TCU-Segunda Câmara (peça 125) , retificado, por inexatidão material, pelo Acórdão 12074/2018-TCU-Segunda Câmara (peça 131) , de relatoria do Exm. Ministro Marcos Bemquerer.
1.1 A deliberação recorrida apresenta o seguinte teor:
VISTOS, relatados e discutidos estes autos da Tomada de Contas Especial instaurada pela Fundação Nacional de Saúde - Funasa contra o Sr. Edmundo Rodrigues Júnior, ex-Prefeito do Município de Forquilha/CE, em decorrência da omissão no dever de prestar contas do Termo de Compromisso PAC 413/2008 (Siafi 643728) , voltado a melhorias sanitárias domiciliares.
ACORDAM os Ministros do Tribunal de Contas da União, reunidos em sessão da 2ª Câmara, ante as razões expostas pelo Relator, em:
9.1. com fundamento nos arts. 1º, inciso I, 16, inciso III, alínea c, 19, caput, e 23, inciso III, da Lei n. 8.443/1992, julgar irregulares as contas do Sr. Edmundo Rodrigues Júnior, da Sra. Michelle Melo da Silva e da empresa Taquara Empreendimentos Imobiliários Ltda., condenando-os, solidariamente, ao pagamento das quantias a seguir discriminadas, atualizadas monetariamente e acrescidas dos juros de mora, calculados a partir das datas indicadas até a efetiva quitação, nos termos da legislação em vigor, fixando-lhe o prazo de 15 (quinze) dias, a contar do recebimento da notificação, para que comprovem, perante o Tribunal (art. 214, inciso III, alínea a, do Regimento Interno/TCU) , o recolhimento da dívida a favor da Fundação Nacional de Saúde;
	Valor (R$) 
	Data

	29.311,10
	24/6/2010

	33.432,14
	23/7/2010

	33.432,14
	12/8/2010

	23.750,00
	24/9/2010

9.2. aplicar ao Sr. Edmundo Rodrigues Júnior, à Sra. Michelle Melo da Silva e à empresa Taquara Empreendimentos Imobiliários Ltda., individualmente, a multa prevista nos arts. 19, caput, e 57 da Lei n. 8.443/1992, no valor de R$ 19.000,00 (dezenove mil reais) , fixando o prazo de 15 (quinze) dias, a contar da notificação, para que comprovem, perante o Tribunal (art. 214, inciso III, alínea a, do Regimento Interno/TCU) , o recolhimento das dívidas ao Tesouro Nacional, atualizadas monetariamente desde a data do presente Acórdão até a data do efetivo recolhimento, se forem pagas após o vencimento, na forma da legislação em vigor; 
9.3. autorizar, caso requerido, nos termos do art. 26 da Lei n. 8.443/1992, o parcelamento das dívidas em até 36 (trinta e seis) parcelas mensais e sucessivas, sobre as quais incidirão os correspondentes acréscimos legais (débito: atualização monetária e juros de mora; multa: atualização monetária) , esclarecendo aos responsáveis que a falta de pagamento de qualquer parcela importará no vencimento antecipado do saldo devedor (art. 217, § 2º, do Regimento Interno do TCU) , sem prejuízo das demais medidas legais;
9.4. autorizar, desde logo, a cobrança judicial das dívidas a que se referem os subitens anteriores, caso não atendida a notificação, nos termos do art. 28, inciso II, da Lei n. 8.443/1992;
9.5. remeter cópia deste Acórdão à Procuradoria da República no Estado do Ceará, nos termos do § 7° do art. 209 do Regimento Interno/TCU.
HISTÓRICO 
Cuidam os autos de Tomada de Contas Especial (TCE) instaurada pela Fundação Nacional de Saúde (Funasa) , em face do Sr. Edmundo Rodrigues Júnior, prefeito do Município de Forquilha/CE nas gestões 2005/2008 e 2009/2012, em decorrência da omissão no dever de prestar contas dos recursos oriundos do Termo de Compromisso PAC 413/2008, Siafi 643728 (peça 1, p. 62-65) , cujo objeto era a execução de 109 melhorias sanitárias domiciliares do tipo 8 e 307 módulos sanitários do tipo 9, para atender o município de Forquilha, no âmbito do Programa de Aceleração do Crescimento (PAC/2008) , conforme plano de trabalho (peça 1, p .19-25) .
Consoante disposto na cláusula terceira do termo de compromisso (peça 1, p. 63 e 69) , o valor total do previsto para o empreendimento era de R$ 973.665,16, sendo R$ 900.000,00 de responsabilidade da Funasa e R$ 73.665,16 a título de contrapartida municipal.
Os recursos federais foram repassados em 3 parcelas que totalizaram R$ 360.000,00, correspondente a 40% do total de responsabilidade da Funasa, mediante as ordens bancárias discriminadas na tabela abaixo (peça 1, p. 91, 139 e 141; peça 2, p. 46) :
	Ordem Bancária
	Valor (R$) 
	Data da emissão

	2009OB 804308
	180.000,00
	28/5/2009

	2010OB804783
	20.000,00
	24/5/2010

	2010OB804784
	160.000,00
	24/5/2010

Conforme as informações constantes do presente processo, o Termo de Compromisso PAC 413/2008 vigeu de 31/12/2008 a 09/05/2013, sendo o prazo para a apresentação da prestação de contas até 60 dias após a execução do objeto pactuado (peça 4, p.1) .
Considerando a execução apenas parcial do objeto, por meio do Acórdão 9547/2018-TCU-Segunda Câmara (peça 125) , foram julgadas irregulares as contas do ex-prefeito de Forquilha/CE Sr. Edmundo Rodrigues Júnior, da ex-secretária de obras Sra. Michelle Melo da Silva e da empresa contratada, Taquara Empreendimentos Imobiliários Ltda. Os responsáveis foram condenados, solidariamente, em débito (item 9.1) e lhes foi aplicada, individualmente, a multa proporcional ao débito, do art. 57 da Lei 8.443/1992 (item 9.2) .
Examinam-se, nesta oportunidade, o recurso de reconsideração interposto pela empresa Taquara Empreendimentos Imobiliários Ltda. (peça 151) contra o citado julgado.
EXAME DE ADMISSIBILIDADE 
O recurso preenche os requisitos de admissibilidade, conforme exigência do art. 33 da Lei 8.443/1992 (Lei Orgânica do TCU) . Refere-se, ainda, a responsáveis legitimados e meio recursal adequado para impugnar o Acórdão 9547/2018-TCU-Segunda Câmara (peça 125) , retificado, por inexatidão material, pelo Acórdão 12074/2018-TCU-Segunda Câmara (peça 131) .
Dessa forma, ratifica-se a proposta de conhecimento do recurso, com efeito suspensivo, formulada no exame de peças 152-153, acolhidas pelo Relator, Exmo. Ministro Raimundo Carreiro Silva, conforme Despacho de peça 155.
EXAME DE MÉRITO
	No recurso trazido (peça 151) , será necessário verificar, em síntese, se:
	EM PRELIMINAR
	a) a empresa Taquara Empreendimentos Imobiliários Ltda. possui legitimidade para ser responsável no presente processo de TCE, haja vista a alegação da empresa de que participou apenas na realização das obras (peça 151, p. 3-5 e 13) ;
		NO MÉRITO
		a) houve a correta execução da obra contratada por parte da empresa (peça 151, p. 5-12) 
	DAS PRELIMINAR
Da análise do argumento da legitimidade da empresa
Em sua defesa, a empresa Taquara Empreendimentos Imobiliários Ltda. defende que não deveria ser parte legitima para compor o presente processo, haja vista ter tido apenas o dever de executar o objeto contratado, isto é, realizar as obras e emitir as respectivas notas fiscais etc. (peça 151, p. 3-5) .
Assim, entende que foi devidamente remunerada pelos serviços efetivamente prestados e que, na condição de terceira desvinculada da Administração, não pode ser condenada solidariamente em débito, tampouco receber quaisquer tipos de multas, por irresponsabilidades exclusivas do prefeito municipal.
Análise
Inicialmente, cabe consignar que a empresa Taquara Empreendimentos Imobiliários Ltda. foi citada por ter recebido pagamentos por serviços que não foram executados ou foram executados em desconformidade com o projeto aprovado:
2. O débito é decorrente da não comprovação da boa e regular aplicação dos recursos federais repassados pela Fundação Nacional de Saúde à Prefeitura Municipal de Forquilha/CE, em razão de pagamentos irregulares por serviços que não foram executados ou que foram executados em desconformidade com o projeto aprovado no âmbito do Termo de Compromisso PAC - TC/PAC 413/2008 (Siafi 643728) , que tinha por objeto a execução de 109 melhorias sanitárias domiciliares do tipo 8 e 307 módulos sanitários do tipo 9. No caso em tela, apesar de terem sido realizados pagamentos com a utilização de recursos federais da ordem de 40% do inicialmente previsto para o ajuste, o percentual de execução física, conforme, apurado pela área técnica da Funasa, alcançou apenas 26,9%, correspondentes à construção de 69 dos 109 módulos sanitários do Tipo 8 previstos, e 39 dos 307 módulos sanitários do Tipo 9 previstos. 
3. A conduta que vincula essa empresa ao débito é a seguinte: na condição de empresa contratada para execução das obras, recebeu pagamentos irregulares por serviços não executados ou executados em desconformidade com o projeto aprovado. (Ofício de citação 0087/2018, peça 89) 
Portanto, a solidariedade no presente caso não diz respeito à relação jurídica processual da prestação de contas da aplicação dos recursos (correta aplicação) , isto é, no dever de prestar contas e de comprovar a correta aplicação dos recursos, mas sim em relação aos recursos federais pagos e recebidos sem a respectiva contrapartida do serviço (irregularidades na prestação) .
Nesse raciocínio, seguem enunciados extraídos da jurisprudência selecionada.
A empresa contratada pelo convenente não está juridicamente vinculada aos termos do convênio, e sim ao contrato administrativo firmado para prestação dos serviços ou execução do empreendimento. Ela não tem a obrigação de assegurar o cumprimento dos objetivos do convênio, mas de realizar e entregar o objeto acordado no contrato, podendo ser responsabilizada somente se for comprovado que deixou de executar serviços em face de valores recebidos para tanto. (Acórdão 5305/2019-TCU-Segunda Câmara, relator Ministro Marcos Bemquerer) 
A empresa contratada que concorreu para o dano ao erário ao emitir documentos fiscais e recibos sem a correspondente prestação dos serviços, para dar aparência de regularidade à execução do convênio, deve ser responsabilizada solidariamente com o gestor público, nos termos do art. 16, § 2º, da Lei 8.443/1992. (Acórdão 6107/2017-TCU-Primeira Câmara, relator Ministro Bruno Dantas) 
Notas fiscais desprovidas de elementos indispensáveis à comprovação da regular aplicação dos recursos de convênio nos fins previstos impõem a condenação ao ressarcimento do débito, tanto do gestor como da empresa fornecedora. (Acórdão 1707/2015-TCU-Primeira Câmara, relator Ministro José Múcio Monteiro) 
No presente caso, por meio de vistorias in loco, houve pareceres (peças 1, p. 311-335 e 337-339) que atestaram o percentual de execução do ajuste em 26,9%, conforme os seguintes dados: 
	a) executados de acordo com o projeto técnico aprovado 69 dos 109 módulos sanitários do Tipo 8;
	b) executados de acordo com o projeto técnico aprovado 39 dos 307 módulos sanitários do Tipo 9; 
	c) executados em desacordo com o projeto aprovado 19 módulos sanitários do Tipo 8 e 19 módulos sanitários do Tipo 9.
Considerando que os recursos federais repassados foram utilizados e pagos à empresa Taquara Empreendimentos Imobiliários Ltda. (peça 36, p. 4-5) , conforme atestos, registros fiscais (peça 36, p. 88-135) e extrato bancário (peça 32, p. 12-87) , a diferença entre a execução física atestada e a esperada foi considerada recebimento de valores sem a respectiva contraprestação. 
Portanto, in casu, entendeu-se que a empresa concorreu para o dano ao erário, podendo, assim, conforme jurisprudência já exposta, considerar-se que a empresa contratada possui legitimidade passiva para fins de solidariedade no débito.
Pelo exposto, entende-se pelo não acolhimento dessa preliminar.
DO MÉRITO
Da análise do argumento da correta execução da obra contratada e da necessidade de realização de inspeção in loco
Em sua defesa (peça 151, p. 5-13) , a empresa Taquara Empreendimentos Imobiliários Ltda. apresenta tabela, constando os módulos sanitários analisados no parecer da Funasa, e, argumentando ter executado corretamente a obra, sustenta que:
	a) já apresentou documentação comprobatória da efetiva construção dos módulos sanitários ditos como não construídos e da regularização dos módulos sanitários apontados como incompatíveis com o projeto técnico; e 
	b) há nos autos Ata Notarial comprovando a construção dos 14 módulos sanitários apontados no parecer como não construídos (localidades Campo Novo e Maita) .
Por fim, reitera que caberia a realização de diligências e inspeções in loco, na persistência da dúvida deste Tribunal (peça 151, p. 13) .
Nessa perspectiva, requer o provimento de suas alegações e o afastamento de sua condenação.
Análise
Inicialmente, cabe rememorar os documentos mencionados pela recorrente como comprobatórios da execução da obra contratada:
38. [...] Para provar sua afirmativa, os responsáveis apresentaram três documentos, constantes como anexo em todas as três respostas:
38.1. (peça 120, p. 21-22) a Ata Notarial, de 22/5/2018, firmada pela tabeliã Sra. Amélia Guimarães de Carvalho, que afirmou que na localidade de Maitá constatou a existência de 12 banheiros, porém a maioria não mais funciona, com muito matagal ao seu redor. Na localidade de Campo Novo constatou que um dos dois banheiros existe e o outro é utilizado como galinheiro. A tabeliã foi instada a verificar a existência dos 14 módulos mencionados no subitem 36.3;
38.2. (peça 120, p. 23-74) : fotografias de 52 edificações, assinadas pelo engenheiro Sr. José Euclides Pimentel Gomes;
38.3. (peça 120, p. 75-76) : planilha executiva de serviços assinada pelo mesmo engenheiro acima, em nome da Taquara Empreendimentos Imobiliários Ltda., atestando a completa execução dos serviços em 52 unidades, inclusive as 14 objeto da Ata Notarial. (Relatório, Acórdão 9547/2018-TCU-Segunda Câmara, peça 127) .
Em contrapartida, há nos autos parecer técnico da Funasa atestando a execução de apenas 26,9% do total das obras (peça 1, p. 311-313) .
Soma-se ainda o fato de que os relatórios de vistoria in loco dos órgãos repassadores contam com presunção de veracidade e legitimidade, a qual só pode ser descaracterizada mediante a apresentação de prova robusta em contrário, o que não houve no presente caso. Nessa mesma lógica:
Os relatórios de fiscalização de concedente de transferências voluntárias, enquanto não houver decisão administrativa ou judicial em sentido contrário, produzem os efeitos para os quais foram constituídos, pois são atos administrativos, e como tais, observados os requisitos de constituição e validade (competência, forma, finalidade, motivo e objeto) , gozam de seus atributos (imperatividade, autoexecutoriedade e presunção de legalidade e legitimidade) . (Acórdão 554/2018-TCU-Segunda Câmara, relator Ministro Aroldo Cedraz) 
Os relatórios de fiscalização da concedente constituem atos administrativos, os quais, observados os requisitos de constituição e validade (competência, forma, finalidade, motivo e objeto) , gozam de seus atributos (imperatividade, autoexecutoriedade e presunção de legalidade ou legitimidade) . Enquanto não desconstituídos, na via administrativa ou judicial, produzem os efeitos para os quais foram constituídos. (Acórdão 6874/2016-TCU-Segunda Câmara, relator Ministro Raimundo Carreiro) 
As presunções de veracidade e valor e os requisitos comprobatórios dos relatórios de auditoria valem tanto para as peças produzidas no âmbito das auditorias dos órgãos concedentes quanto para as elaboradas no âmbito do TCU. Entretanto, o julgamento do mérito da questão não fica vinculado a quaisquer das conclusões apresentadas nos relatórios. (Acórdão 3994/2016-TCU-Primeira Câmara, relator Ministro Weder de Oliveira) 
É conferido respaldo probatório aos relatórios de vistoria emitidos por órgão concedente, no exercício do seu dever de acompanhar e fiscalizar a aplicação de recursos transferidos mediante convênio. (Acórdão 2188/2013-TCU-Segunda Câmara, relator Ana Arraes) 
A argumentação recursal gira em torno da comprovação da execução de parte do objeto por meio de Ata Notarial. A regulamentação do instrumento como prova consta no art. 384 do Código de Processo Civil (CPC/2015) :
CAPÍTULO XII - DAS PROVAS
Seção I - Disposições Gerais
Art. 369. As partes têm o direito de empregar todos os meios legais, bem como os moralmente legítimos, ainda que não especificados neste Código, para provar a verdade dos fatos em que se funda o pedido ou a defesa e influir eficazmente na convicção do juiz. [...]
Seção III - Da Ata Notarial
Art. 384. A existência e o modo de existir de algum fato podem ser atestados ou documentados, a requerimento do interessado, mediante ata lavrada por tabelião.
Parágrafo único. Dados representados por imagem ou som gravados em arquivos eletrônicos poderão constar da ata notarial.
Dessa forma, de fato, houve o atesto da existência dos 14 módulos sanitários (peça 120, p. 21-22) , conforme consignado no próprio documento. No caso, relatou-se também que o objeto existente não estava servível ou funcional.
Porém, não há documentos hábeis a comprovar o nexo de causalidade entre os recursos recebidos e as despesas realizadas na construção desses 14 módulos sanitários atestados. Isto é, não há informações sobre a entrega desses respectivos módulos e também não há comprovação de que estes módulos foram construídos pelo recorrente e com os recursos recebidos.
Considerando a ausência de documentação nova. Cabe reiterar que, a juntada de cópias de fotografias, desacompanhadas de outros documentos, não são hábeis, por si só, para demonstrar o nexo entre os recursos recebidos e as despesas realizadas. Ou seja, é baixa a força probatória das fotografias e declarações de terceiros, porquanto comprovam a realização do objeto, mas não revelam, efetivamente, a origem dos recursos aplicados. Nesse diapasão:
Fotografias não têm pleno valor probatório, sobretudo quando desacompanhadas de documentos capazes de estabelecer o nexo causal entre os recursos da União recebidos e as despesas incorridas na execução do objeto do convênio. (Acórdão 7200/2018-TCU-Segunda Câmara, relator Ministro Marcos Bemquerer) 
Fotografias desacompanhadas de provas mais robustas são insuficientes para comprovar a regularidade na aplicação dos recursos públicos transferidos por meio de convênio, pois, embora possam, eventualmente, comprovar a realização do objeto, não demonstram a origem dos recursos aplicados. (Acórdão 2436/2015-TCU-Plenário, relatora Ministra Ana Arraes) 
Fotografia não é meio de prova suficiente para comprovar a regularidade da aplicação dos recursos públicos transferidos por meio de convênio, pois não é capaz de revelar, efetivamente, a origem da verba supostamente gasta. (Acórdão 1318/2014-TCU-Primeira Câmara, relator Ministro José Múcio) 
Fotos e declarações possuem restrito valor probatório, não constituindo, por si só, prova suficiente do estabelecimento de vínculo entre a execução do objeto e os recursos transferidos com a finalidade específica. (Acórdão 1624/2008-TCU-Segunda Câmara, relator Ministro Raimundo Carreiro) 
Por fim, relativo ao argumento de realização de diligência, perícia ou inspeção por parte do Tribunal ante a subsistência de dúvidas, cabe asseverar que a jurisprudência desta Corte de Contas é tranquila no sentido de que não cabe ao TCU determinar, a pedido do responsável, a realização de diligência, perícia ou inspeção para a obtenção de provas, uma vez que constitui obrigação da parte apresentar os elementos que entender necessários para a sua defesa. Nesse sentido:
Não cabe ao TCU determinar, a pedido do responsável, a realização de diligência, perícia ou inspeção para a obtenção de provas, uma vez que constitui obrigação da parte apresentar os elementos que entender necessários para a sua defesa. (Acórdão 2805/2017-TCU-Primeira Câmara, relator Ministro Vital do Rêgo) 
Constitui ônus do gestor a produção das evidências necessárias para comprovar o adequado uso de recursos públicos, não cabendo ao TCU, a pedido do responsável, realizar diligências para obtenção de provas adicionais às que se encontram no processo. (Acórdão 6214/2016-TCU-Segunda Câmara, relatora Ministra Ana Arraes) 
Compete ao responsável pela execução do convênio produzir prova acerca da regular aplicação dos recursos repassados pela União, inclusive a prova pericial, prescindindo, para tanto, de prévia autorização do TCU. (Acórdão 5374/2016-TCU-Segunda Câmara, relator Ministro Vital do Rêgo) 
Não cabe ao TCU oficiar a outros órgãos públicos para obter documentos por eles apreendidos, sendo ônus do responsável apresentar ao Tribunal, quando exigido, a documentação comprobatória da boa aplicação dos recursos. (Acórdão 3632/2016-TCU-Segunda Câmara, Raimundo Carreiro) 
Não cabe ao TCU produzir provas, organizar informações, realizar perícias ou adotar qualquer medida tendente a revelar o nexo de causalidade entre recursos transferidos e despesas efetuadas, pois compete ao gestor comprovar a boa e regular aplicação dos recursos públicos federais. (Acórdão 3623/2015-TCU-Primeira Câmara, relator Ministro José Múcio Monteiro) 
Pelo exposto, as razões recursais de mérito alegadas não devem ser acolhidas.
CONCLUSÃO
Em face da análise das razões recursais apresentadas, concluiu-se que:
	a) a empresa contratada que concorreu no recebimento de recursos federais sem a correspondente prestação dos serviços, para dar aparência de regularidade à execução do convênio, deve ser responsabilizada solidariamente com o gestor público;
	b) a empresa recorrente não apresentou documentos comprobatórios capazes de comprovar a execução de serviços equivalentes ao total dos recursos federais recebidos;
	c) houve a comprovação da existência (execução) de 14 módulos sanitários que tinham sido considerados como não construídos, contudo não há comprovação de que tais módulos foram construídos pela recorrente e com o dinheiro recebido para a execução do ajuste (nexo causal) ; e
	d) os relatórios de vistoria in loco dos órgãos repassadores contam com presunção de veracidade e legitimidade, a qual só pode ser descaracterizada mediante a apresentação de prova robusta em contrário, o que não houve no presente caso.
V - PROPOSTA DE ENCAMINHAMENTO
Ante o exposto, submetem-se os autos à consideração superior, propondo-se:
 	I - conhecer do recurso de reconsideração interposto pela empresa Taquara Empreendimentos Imobiliários & Serviços EIRELI contra o Acórdão 9547/2018-TCU-Segunda Câmara, e, no mérito, negar-lhe provimento parcial.
	II - dar ciência da deliberação aos recorrentes, aos órgãos/entidades interessados e à Procuradoria da República no Estado do Ceará (item 9.5) .
	       É o relatório.

8.1. Victor Leite Braga e Matos (24655/OAB-CE), representando Michelle Melo da Silva e Edmundo Rodrigues Júnior;  
8.2. Breno Leite Pinto (16227/OAB-CE) e outros, representando Taquara Empreendimentos Imobiliários & Serviços Eireli.

Procurador Sergio Ricardo Costa Caribé.

TOMADA DE CONTAS ESPECIAL. FUNASA. MÓDULOS SANITÁRIOS. EXECUÇÃO PARCIAL. FALTA DE COMPROVAÇÃO DO NEXO CAUSAL ENTRE AS DESPESAS INCORRIDAS NA REALIZAÇÃO DE PARTE DO OBJETO E A UTILIZAÇÃO DOS RECURSOS FEDERAIS REPASSADOS PARA A EXECUÇÃO DO AJUSTE. RESPONSABILIDADE SOLIDÁRIA DA CONTRATADA. CONTAS IRREGULARES, COM DÉBITO E MULTA. RECURSO DE RECONSIDERAÇÃO. CONHECIMENTO. ALEGAÇÃO DA EXECUÇÃO DE PARTE DO OBJETO SEM A CORRESPONDENTE DOCUMENTAÇÃO COMPROBATÓRIA. NEGATIVA DE EXECUÇÃO DE PERÍCIA E INSPEÇÃO POR PARTE DO TCU, POIS O ÔNUS DA PROVA É DE QUEM ALEGA. FOTOGRAFIAS DESPROVIDAS DE DOCUMENTOS NÃO PODEM SER ACEITAS COMO MEIOS DE PROVA VÁLIDOS. NEGATIVA DE PROVIMENTO. CONHECIMENTO AO RECORRENTE E DEMAIS INTERESSADOS.

TOMADA DE CONTAS ESPECIAL (TCE)

Secretaria de Recursos (SERUR); Secretaria de Controle Externo de Tomada de Contas Especial (SecexTCE).

Em exame Recurso de Reconsideração interposto pela empresa Taquara Empreendimentos Imobiliários & Serviços EIRELI (peça 151) , contra o Acórdão 9547/2018-TCU-Segunda Câmara (peça 125) , retificado, por inexatidão material, pelo Acórdão 12074/2018-TCU-Segunda Câmara (peça 131) .
2.	O Decisum recorrido, de Relatoria do Ministro Marcos Bemquerer Costa, foi prolatado nos seguintes termos:
"VISTOS, relatados e discutidos estes autos da Tomada de Contas Especial instaurada pela Fundação Nacional de Saúde - Funasa contra o Sr. Edmundo Rodrigues Júnior, ex-Prefeito do Município de Forquilha/CE, em decorrência da omissão no dever de prestar contas do Termo de Compromisso PAC 413/2008 (Siafi 643728) , voltado a melhorias sanitárias domiciliares.
ACORDAM os Ministros do Tribunal de Contas da União, reunidos em sessão da 2ª Câmara, ante as razões expostas pelo Relator, em:
9.1. com fundamento nos arts. 1º, inciso I, 16, inciso III, alínea c, 19, caput, e 23, inciso III, da Lei n. 8.443/1992, julgar irregulares as contas do Sr. Edmundo Rodrigues Júnior, da Sra. Michelle Melo da Silva e da empresa Taquara Empreendimentos Imobiliários Ltda., condenando-os, solidariamente, ao pagamento das quantias a seguir discriminadas, atualizadas monetariamente e acrescidas dos juros de mora, calculados a partir das datas indicadas até a efetiva quitação, nos termos da legislação em vigor, fixando-lhe o prazo de 15 (quinze) dias, a contar do recebimento da notificação, para que comprovem, perante o Tribunal (art. 214, inciso III, alínea a, do Regimento Interno/TCU) , o recolhimento da dívida a favor da Fundação Nacional de Saúde;
	Valor (R$) 
	Data

	29.311,10
	24/6/2010

	33.432,14
	23/7/2010

	33.432,14
	12/8/2010

	23.750,00
	24/9/2010

9.2. aplicar ao Sr. Edmundo Rodrigues Júnior, à Sra. Michelle Melo da Silva e à empresa Taquara Empreendimentos Imobiliários Ltda., individualmente, a multa prevista nos arts. 19, caput, e 57 da Lei n. 8.443/1992, no valor de R$ 19.000,00 (dezenove mil reais) , fixando o prazo de 15 (quinze) dias, a contar da notificação, para que comprovem, perante o Tribunal (art. 214, inciso III, alínea a, do Regimento Interno/TCU) , o recolhimento das dívidas ao Tesouro Nacional, atualizadas monetariamente desde a data do presente Acórdão até a data do efetivo recolhimento, se forem pagas após o vencimento, na forma da legislação em vigor; 
9.3. autorizar, caso requerido, nos termos do art. 26 da Lei n. 8.443/1992, o parcelamento das dívidas em até 36 (trinta e seis) parcelas mensais e sucessivas, sobre as quais incidirão os correspondentes acréscimos legais (débito: atualização monetária e juros de mora; multa: atualização monetária) , esclarecendo aos responsáveis que a falta de pagamento de qualquer parcela importará no vencimento antecipado do saldo devedor (art. 217, § 2º, do Regimento Interno do TCU) , sem prejuízo das demais medidas legais;
9.4. autorizar, desde logo, a cobrança judicial das dívidas a que se referem os subitens anteriores, caso não atendida a notificação, nos termos do art. 28, inciso II, da Lei n. 8.443/1992;
9.5. remeter cópia deste Acórdão à Procuradoria da República no Estado do Ceará, nos termos do § 7° do art. 209 do Regimento Interno/TCU." (grifei) 
3.	Importa frisar que a Tomada de Contas Especial foi instaurada pela Fundação Nacional de Saúde/Funasa, em razão da omissão no dever de prestar contas dos recursos repassados ao Município de Forquilha/CE por meio do Termo de Compromisso PAC 413/2008 (Siafi 643728, peça 1, p. 62-65) . O objetivo era a execução de 109 melhorias sanitárias domiciliares do tipo 8 e 307 módulos sanitários do tipo 9 (PAC/2008, Plano de Trabalho, peça 1, p .19-25) . O Sr. Edmundo Rodrigues Júnior, prefeito do Município de Forquilha/CE nas gestões 2005/2008 e 2009/2012 foi responsabilizado pelas ocorrências irregulares. 
4.	A previsão orçamentária era a de que o valor total para o empreendimento seria de R$ 973.665,16, sendo R$ 900.000,00 de responsabilidade da Funasa e R$ 73.665,16 a título de contrapartida municipal (peça 1, p. 63 e 69) . Todavia, o Concedente repassou, por meio das três parcelas abaixo discriminadas, um total de R$ 360.000,00 (40% do acordado) . As ordens bancárias foram (peça 1, p. 91, 139 e 141; peça 2, p. 46) :
	Ordem Bancária
	Valor (R$) 
	Data da emissão

	2009OB 804308
	180.000,00
	28/5/2009

	2010OB804783
	20.000,00
	24/5/2010

	2010OB804784
	160.000,00
	24/5/2010

5.	Em relação ao tempo de duração, o Termo de Compromisso PAC 413/2008 ficou vigente entre 31/12/2008 a 09/05/2013, sendo o prazo para a apresentação da prestação de contas de até 60 dias após a execução do objeto pactuado (peça 4, p.1) .
6.	Ao examinar o mérito da Tomada de Contas Especial, esta Corte de Contas, por meio do Acórdão 9547/2018-TCU-Segunda Câmara (peça 125) , julgou irregulares as contas do ex-prefeito de Forquilha/CE, Sr. Edmundo Rodrigues Júnior, da ex-secretária de obras, Sra. Michelle Melo da Silva, e da empresa contratada, Taquara Empreendimentos Imobiliários Ltda. Diante da execução parcial da avença, houve a condenação solidária em relação ao débito (item 9.1) , com a aplicação da multa (item 9.2) proporcional ao débito (art. 57 da Lei 8.443/1992) .
7.	Inconformada com a Decisão tomada no âmbito do TCU, a empresa Taquara Empreendimentos Imobiliários Ltda.  interpõe o presente o Recurso de Reconsideração (peça 151) contra o julgado mencionado no parágrafo retro.
8.	Preliminarmente, ressalto que por meio do Despacho contido à peça 155 já ratifiquei o exame de admissibilidade feito pela Serur (peças 152-153) , que foi no sentido de conhecer do recurso, com efeito suspensivo.
9.	Em relação ao exame da peça recursal (p. 151) , a Serur ressalta em sua instrução que será necessário verificar, em síntese: em preliminar, se a empresa Taquara Empreendimentos Imobiliários Ltda. possui legitimidade para ser responsável no presente processo de TCE, haja vista a alegação da empresa de que participou apenas na realização das obras (peça 151, p. 3-5 e 13) ; no mérito, se houve a correta execução da obra contratada por parte da empresa (peça 151, p. 5-12) .
10.	A empresa Taquara Empreendimentos Imobiliários Ltda. alega, em sua defesa, que não deveria ser parte legitima para compor o presente processo, pois seu dever seria o de realizar o objeto contratado, executando as obras e emitindo as notas fiscais correspondentes (peça 151, p. 3-5) . Entende que como recebeu a contraprestação pecuniária devida pelos serviços prestados, na condição de terceira desvinculada da Administração, não pode ser condenada pelo débito, tampouco receber multas por condutas irregulares que podem ser atribuídas, exclusivamente, ao prefeito municipal.
11.	A Unidade Técnica chama a atenção para o fato de que a empresa ora recorrente foi citada em razão de ter recebido pagamentos por serviços que efetivamente não foram prestados ou mesmo foram executados sem a observância do projeto aprovado (Ofício de Citação 0087/2018, peça 89) .
12.	Concretamente, vistorias in loco realizadas pela Funasa (peças 1, p. 311-335 e 337-339) atestaram o percentual de execução do ajuste foi de 26,9%. As constatações foram as seguintes: a) executados de acordo com o projeto técnico aprovado 69 dos 109 módulos sanitários do Tipo 8; b) executados de acordo com o projeto técnico aprovado 39 dos 307 módulos sanitários do Tipo 9; c) executados em desacordo com o projeto aprovado 19 módulos sanitários do Tipo 8 e 19 módulos sanitários do Tipo 9.
13.	Ora, se há módulos dos tipos 8 e 9 que foram executados em desacordo com o projeto que foi aprovado, essa situação gera uma co-responsabilização da empresa contratada, não em relação à obrigação de prestar contas, pois o dever de prestar contas é do gestor municipal que se obrigou perante o Concedente, mas em relação ao fato de que ocorreram pagamentos à conta de recursos federais sem a respectiva contraprestação dos serviços a que se obrigou a Taquara Empreendimentos Imobiliários Ltda.
14.	A jurisprudência do TCU é uníssona ao afirmar que a empresa contratada deve ser responsabilizada solidariamente pelo dano apurado quando concorre para a ocorrência dele, ora emitindo documentos fiscais e recibos sem que haja a correspondente prestação de serviços, ora dando aparência de regularidade para serviços executados em desconformidade com o Plano de Trabalho (vide Acórdão 5305/2019-TCU-Segunda Câmara, Relator Ministro Marcos Bemquerer; Acórdão 6107/2017-TCU-Primeira Câmara, Relator Ministro Bruno Dantas; Acórdão 1707/2015-TCU-Primeira Câmara, Relator Ministro José Múcio Monteiro) .
15.	Os documentos acostados aos autos mostram que a empresa ora recorrente recebeu pagamentos sem a correspondente contraprestação de serviços (peça 36, p. 4-5, p. 88-135; peça 32, p. 12-87) , situação essa que justifica plenamente a sua inclusão no pólo passivo da relação e a solidariedade em relação ao débito. Não há, pois, como acolher a preliminar de ilegitimidade de figurar como responsável em processo de TCE.
16.	Em relação ao mérito, propriamente dito, a empresa Taquara Empreendimentos Imobiliários Ltda. Alega, em sua defesa, que executou corretamente a obra e apresentou a documentação comprobatória da efetiva construção dos módulos sanitários considerados não construídos e da regularização das inconformidades construtivas levantadas pela fiscalização. Destaca que há nos autos Ata Notarial que comprova a construção dos 14 módulos sanitários apontados no parecer como não construídos (localidades Campo Novo e Maita) . Coloca, por fim, que na existência de dúvidas, faz-se necessária a realização de diligências e inspeções in loco. Requer, pois, o afastamento de sua condenação (peça 151, p. 5-13) .
17.	Adoto os exames realizados pela Unidade Técnica como minhas razões de decidir, sem prejuízo de trazer à baila as considerações que se seguem.
18.	É bom destacar que segundo o Parecer Técnico da Funasa (peça 1, pp. 338/339) , foram construídos 108 módulos, conforme o Projeto Básico, 38 módulos em desacordo com o Projeto Básico e 14 deixaram de ser construídos.
19.	Os problemas construtivos detectados foram inúmeros, desde defeitos nas instalações hidráulicas, até problemas com alvenarias, pisos e pinturas. Nesse cenário, as alegações do recorrente de que os 38 módulos sanitários foram apontados por erro não vem acompanhadas de provas inequívocas de que tais módulos tiveram uma execução física em conformidade com o Plano de Trabalho e que efetivamente trouxeram os benefícios esperados para a coletividade administrada.
20.	Quanto aos módulos sanitários não construídos, o que se tem é de um lado a construtora afirmando que os construiu de acordo com o projeto aprovado e do outro lado a Funasa afirmando em seu Relatório Técnico que não houve a construção desses 14 módulos. O fato é que as provas carreadas aos autos pela recorrente para infirmar as conclusões expostas pelo Concedente são muito frágeis.
21.	A uma, porque fotografias não são aceitas pelo TCU como meio de prova hábil para comprovar que as construções foram concluídas a contento e que apresentaram a funcionalidade esperada. Demais disso, a própria qualidade das fotografias já compromete qualquer avaliação, já que as que foram apresentadas, além de não possuírem nitidez, não permitem identificar a localização, tampouco as características das obras (vide Acórdão 7200/2018-TCU-Segunda Câmara, Relator Ministro Marcos Bemquerer; Acórdão 2436/2015-TCU-Plenário, Relatora Ministra Ana Arraes; Acórdão 1318/2014-TCU-Primeira Câmara, Relator Ministro José Múcio; Acórdão 1624/2008-TCU-Segunda Câmara, Relator Ministro Raimundo Carreiro) .
22.	Não podemos olvidar, como bem ressaltou a Serur, que "os relatórios de vistoria in loco dos órgãos repassadores contam com presunção de veracidade e legitimidade, a qual só pode ser descaracterizada mediante a apresentação de prova robusta em contrário, o que não houve no presente caso". Ao tratar do assunto já ponderei que "os relatórios de fiscalização da concedente constituem atos administrativos, os quais, observados os requisitos de constituição e validade (competência, forma, finalidade, motivo e objeto) , gozam de seus atributos (imperatividade, autoexecutoriedade e presunção de legalidade ou legitimidade) . Enquanto não desconstituídos, na via administrativa ou judicial, produzem os efeitos para os quais foram constituídos" (Acórdão 6874/2016-TCU-Segunda Câmara, Relator Ministro Raimundo Carreiro) .
23.	A alegação no sentido de que a inspeção da Funasa não foi tempestiva em relação ao término da execução das obras, também não pode ser aceita, pois os aportes financeiros do Termo de Compromisso 413/2008 datam de 2009/2010, sendo a vigência do acordo até maio de 2013. Como a Funasa fez a vistoria em 2017 (peça 1, pp. 338-339) , vê-se que um intervalo de 4 anos, embora não ideal, não é fator impeditivo para que se constatem defeitos construtivos importantes, bem assim inexecuções em relação aos planos inicialmente traçados.
24.	Quanto ao pedido do recorrente para que o TCU providencie a realização de diligências/ perícias/inspeções, é bom repisar que o ônus da prova em processos dessa natureza é do recorrente e como tal é ele quem deve providenciar os documentos que entender cabíveis para embasar sua defesa (vide Acórdão 6124/2016-TCU-Primeira Câmara, Relator Ministro Bruno Dantas; Acórdão 5920/2016-TCU-Segunda Câmara, Relator Ministro Vital do Rêgo) . Já deixei assente, no Voto condutor do Acórdão 3632/2016-TCU-Segunda Câmara, que não cabe ao TCU oficiar a outros órgãos públicos para obter documentos por eles apreendidos, sendo ônus do responsável apresentar ao Tribunal, quando exigido, a documentação comprobatória da boa aplicação dos recursos.
25.	O que resta claro, a partir do Parecer Técnico conclusivo da Funasa é que aqui, como em muitas outras obras públicas financiadas pela Funasa, o modus operandi das empresas contratadas se repete, qual seja: executar obras com qualidade bem inferior a que foi especificada na contratação, para buscar se locupletar dos valores que puderam ser economizados a partir da baixa qualidade dos trabalhos produzidos.
26.	Concordando com os pareceres emitidos nos autos, entendo que embora conhecido, deve-se negar provimento ao Recurso de Reconsideração interposto pela empresa Taquara Empreendimentos Imobiliários & Serviços EIRELI contra o Acórdão 9547/2018-TCU-Segunda Câmara.
27.	Diante das considerações aqui alinhadas, Voto por que esta Segunda Câmara adote a proposta de Deliberação que ora submeto à apreciação.
TCU, Sala das Sessões Ministro Luciano Brandão Alves de Souza, em 29 de outubro de 2019.
RAIMUNDO CARREIRO 
Relator